【裁判字號】    91,重訴,804
【裁判日期】    950502
【裁判案由】    分割共有物
【裁判全文】
臺灣臺中地方法院民事判決  91年度重訴字第804號
原      告  甲○○
訴訟代理人  游琦俊 律師
複代理人    王文聖律師
被      告  辛○○
兼訴訟代理人庚○○
共      同
訴訟代理人  洪永叡律師
複代理人    己○○
被      告  丁○○
訴訟代理人  戊○○
被      告  子○○
訴訟代理人  癸○○
            吳光陸律師
            廖瑞鍠律師
上一人
複代理人    羅玉芬
被      告  壬○○即游照枝之承.
訴訟代理人  廖瑞鍠律師
上列當事人間請求分割共有物事件，本院於民國95年4月18日言
詞辯論終結，判決如下：
    主  文
兩造共有坐落台中縣豐原市○○段七五地號土地，地目：建，面
積一一三平方公尺、同段七五之一地號土地，地目：建，面積七
三平方公尺、同段七五之二地號土地，地目：建，面積九四平方
公尺、同段七六地號土地，地目：建，面積八七平方公尺、同段
七六之一地號土地，地目：建，面積一四平方公尺合併分割為如
附圖戊案及其圖示所示：編號Ａ１、Ａ２、Ａ３部分面積各０．
００八七、０．００一四、０．０００五公頃，均分歸原告取得
；編號Ｂ１、Ｂ２部分面積各０．００四七、０．００一九公頃
，均分歸被告壬○○取得；編號Ｂ３部分面積０．００三五公頃
，分歸被告子○○取得；編號Ｃ１、Ｃ２、Ｃ３部分面積各０．
００二一、０．００一０、０．００四０公頃，均分歸被告丁○○取得；編號Ｄ１部分面積０．０一０三公頃分歸被告辛○○、
庚○○按應有部分各七七七分之四六七、七七七分之三一０比例
共有；原告及被告壬○○、辛○○、庚○○各應給付予被告子○○、丁○○之補償金各如附表二所示之金額。
訴訟費用由兩造按如附表一所示之應有部分比例負擔。
    事實及理由
一、按訴訟繫屬中為訴訟標的之法律關係，雖移轉於第三人，於
    訴訟無影響。但第三人如經兩造同意，得聲請代當事人承當
    訴訟，民事訴訟法第254條第1項定有明文。查本件於原告起
    訴時游照枝原為共有人之一，嗣於本件訴訟繫屬中即民國93
    年5月28日游照枝將其應有部分均移轉登記予被告壬○○，
    有被告壬○○提出之土地登記謄本在卷可憑，被告壬○○並
    於94年11月15日聲請承當訴訟，復經兩造同意，核與前揭規
    定相符，應予准許，合先敘明。
二、原告主張：坐落台中縣豐原市○○段75地號土地，地目：建
    ，面積113平方公尺、同段75之1地號土地，地目：建，面積
    73平方公尺、同段75之2地號土地，地目：建，面積94平方
    公尺、同段76地號土地，地目：建，面積87平方公尺、同段
    76之1地號土地，地目：建，面積14平方公尺係兩造共有，
    兩造應有部分均各如附表1所示。系爭土地並無不分割之協
    議，亦無因物之使用目的不能分割之情形，茲經協議分割不
    成，爰依法請求裁判分割。系爭土地應合併分割。如附圖戊
    案所示之分割方案，因系爭土地上之現存建物均已老舊，已
    無保存必要，而各共有人分得面積與應有部分相符，且地形
    方正，有利於建築，以戊案之分割方案為可採。至分割方案
    中之丁案分割方案，編號Ｆ部分仍維持各共有人共有，未消
    滅共有關係，且不公平。就分得土地價差之鑑定結果，環宇
    不動產鑑定股份有限公司（以下簡稱環宇公司）之鑑定有考
    量按一般交易慣例，位處二路交會處之路角地之土地價格通
    常均較高於其他臨路地之影響價格之因素，較為可採。依華
    聲企業發展鑑定顧問有限公司（以下簡稱華聲公司）之鑑定
    結果，被告丁○○於戊案分得之土地，較之於丁案分得之土
    地地形修改方正，且分得面積增加1平方公尺，確由應付補
    償價額變成將受補償價額。如認華聲公司之鑑定結論亦有可
    採，宜採取二者所作戊案鑑定結論之平均值為本件判斷依據
    。並聲明：兩造共有坐落台中縣豐原市○○段75地號土地，
    地目：建，面積113平方公尺、同段75之1地號土地，地目：
    建，面積73平方公尺、同段75之2地號土地，地目：建，面
    積94平方公尺、同段76地號土地，地目：建，面積87平方公
    尺、同段76之1地號土地合併分割為如附圖戊案及其圖示所
    示：編號Ａ１、Ａ２、Ａ３部分面積各０．００87、０．０
    ０14、０．０００5公頃，均分歸原告取得；編號Ｂ１、Ｂ
    ２部分面積各０．００47、０．００19公頃，均分歸被告壬○○取得；編號Ｂ３部分面積０．００35公頃，分歸被告子
    ○○取得；編號Ｃ１、Ｃ２、Ｃ３部分面積各０．００21、
    ０．００10、０．００40公頃，均分歸被告丁○○取得；編
    號Ｄ１部分面積０．０103公頃分歸被告辛○○、庚○○按
    應有部分各777分之467、777分之310比例共有。
三、被告抗辯部分：
(一)被告辛○○、庚○○部分：
    同意本件之分割，並同意系爭土地合併分割。被告辛○○、
    劉秋願保持共有。並均同意如附圖戊案所示之分割方案。就
    分得土地價差之鑑定結果，華聲公司之鑑定似未考慮分割後
    各共有人分配位置其一樓店鋪面積與應有部分面積之百分比
    並不相同，惟其業已考量騎樓因素之影響，勉可接受。依環
    宇公司之鑑定結果及如原告主張將二者所作戊案鑑定結論之
    平均值為本件判斷依據，對原可單獨所有分割於不同地段獲
    高額補償而願維持共有之被告辛○○及庚○○不公平。並聲
    明：原告之訴駁回。
(二)被告丁○○部分：
    同意本件之分割，並同意系爭土地合併分割。並同意戊案所
    示之分割方案。就分得土地價差之鑑定結果，以環宇公司之
    鑑定結果為可採。並聲明：原告之訴駁回。
(三)被告子○○、壬○○部分：
    同意本件之分割，並同意系爭土地合併分割。兩造於系爭土
    地上現存建物所使用之土地位置，均已逾三十年，如按丁案
    之分割方案分割，該方案編號Ｆ部分可分給被告子○○，被
    告子○○願自行解決遭人占用部分，且與各共有人使用狀態
    相符，可避免拆除各共有人之房屋，對土地共有人影響較小
    ，較為適當。如按如附圖所示之戊案分割方案分割，被告子
    ○○不同意他人占用部分分給被告子○○，且共有人均須拆
    除房屋，影響社會經濟成本過巨。如採丁案之分割方案，對
    環宇公司及華聲公司之鑑定結果均無意見。如採戊案之分割
    方案，以環宇公司之鑑定結果較為可採。並聲明：原告之訴
    駁回。
四、兩造不爭執之事實：
    坐落台中縣豐原市○○段75地號土地，地目：建，面積113
    平方公尺、同段75之1地號土地，地目：建，面積73平方公
    尺、同段75之2地號土地，地目：建，面積94平方公尺、同
    段76地號土地，地目：建，面積87平方公尺、同段76之1地
    號土地，地目：建，面積14平方公尺係兩造共有，兩造應有
    部分如附表1所示。系爭土地並無不分割之協議，亦無因物
    之使用目的不能分割之情形，兩造協議分割不成，並均同意
    系爭土地合併分割。
五、得心證之理由：
(一)按各共有人，得隨時請求分割共有物。但因物之使用目的不
    能分割或契約訂有不分割之期限者，不在此限，民法第823
    條第1項定有明文。本件原告主張系爭土地為兩造所共有，
    兩造應有部分均各如附表1所示，系爭土地並無依物之使用
    目的，不能分割之情形，兩造間亦未訂有不分割之期限，兩
    造復不能達成分割協議之事實，業據原告及被告壬○○提出
    土地登記謄本、原告提出地籍圖為證，並據兩造對系爭土地
    為兩造共有，兩造應有部分均各如附表1所示，系爭土地並
    無不分割之協議，亦無因物之使用目的，不能分割之情形，
    兩造協議分割不成一節所不爭執，堪認原告之主張為真實。
    原告請求將系爭土地為原物分割，依前開民法第823條第1項
    之規定，洵屬正當，應予准許。
(二)又查系爭土地西南側臨臺中縣豐原市○○路，南側臨臺中縣
    豐原市○○路，交通便利，市況繁榮，系爭土地上之建物，
    由西向東分別為門牌號臺中縣豐原市○○路107及109、105
    、103、99及101號，分別為被告辛○○及庚○○供做開設雜
    貨店及出租他人供鐵板燒店使用、丁○○供他人開設服飾店
    使用、壬○○及子○○供他人開設診所使用、及原告供他人
    開設餐館使用，臨向陽路東南側部分則有他人占用開設泡沫
    紅茶店之地上物，其建物結構均係建於50幾年間二樓木造磚
    壁房屋，業據本院分別於91年9月27日會同臺中縣豐原地政
    事所地政人員及於93年5月20日至現場勘驗屬實，製有勘驗
    筆錄及有該所91年10月4日（91）豐地測字第09100872300號
    函檢附之土地複丈成果圖，並有現場照片在卷可憑。即知系
    爭土地上之建物，均已老舊，並無保留必要。雖被告子○○
    、壬○○以兩造於系爭土地上現存建物所使用之土地位置，
    均已逾三十年，如按丁案之分割方案分割，與各共有人使用
    狀態相符，可避免拆除各共有人之房屋，對土地共有人影響
    較小為由，而主張丁案之分割方案。惟如前述，系爭土地上
    現存之房屋均已老舊，已無保存之必要。且如依該分割方案
    分割，則各共有人分得面積與應有部分計算應得之面積並不
    相符，且各共有人所分得之土地其土地角度均凹凸曲形，不
    合使用及都市景觀要求，且與建築法規不符，日後無法改建
    ，其分割後之經濟價值均不如如附圖所示之戊案分割方案，
    亦有環宇公司及華聲公司分別檢送本院之鑑定報告及補充鑑
    定報告書可稽。丁案即對兩造均不利，並礙經濟之效益。而
    如附圖所示之戊案分割方案，則各共有人所分得面積與應有
    部分計算之面積相符，並與各共有人占有現狀之位置大致相
    符，該方案並乃根據前臺中縣豐原市調解委員會主席張紹廷
    所繪製之方案按現狀作截彎取直，土地較整齊合於使用，亦
    符合都市景觀要求，其分割後之經濟價值亦較高，除亦有上
    開環宇公司及華聲公司分別檢送本院之鑑定報告及補充鑑定
    報告書可憑外，並據證人即前臺中縣豐原市調解委員會主席
    張紹廷於本院結證屬實。原告及被告辛○○、庚○○及丁○○復均同意如附圖戊案所示之分割方案。故考量系爭土地之
    使用、經濟利益並兼顧共有人利益之原則，本件分割共有物
    ，本院認以採取如附圖所示戊案之分割方法，最為公平適當
    。
(三)按法院裁判分割共有物，除應斟酌各共有人之利害關係及共
    有物之性質外，尚應斟酌共有物之價格、經濟效用以及全體
    共有人之利益等公平決之。倘共有人中有不能按其應有部分
    受分配，或所受分配之不動產，其價格不相當時，法院非不
    得命以金錢為補償，最高法院著有57年度台上字第211號判
    例意旨足資參照。本件因系爭土地西南側臨臺中縣豐原市○○路，南側臨臺中縣豐原市○○路，而向陽路現行開設有地
    下道，影響土地之價值，兩造所分得之土地即因臨何路段，
    其價值會有差異，該事實並經上開環宇公司及華聲請公司均
    鑑定屬實，亦有前開該二公司檢附之鑑定報告及補充鑑定報
    告書在卷可佐。至該二公司就戊案分割方案所鑑定兩造間互
    相補償之價額雖差異甚大。惟華聲公司及環宇公司之鑑定過
    程分別為該公司之鑑定人丙○○及乙○○於本院結證：「我
    們評估臨中正路一坪是五十二萬元，臨向陽路一坪是二十五
    萬六千元，如分割圖形中正路與向陽路互通，地價是三十八
    萬八千元，論述見補充報告書第4頁、第5頁，理由是二者相
    加除於二的結果。向陽路二十五萬六千元的理由，有考慮到
    未來向陽路平面化的結果，其論述見報告書20頁至22頁，角
    地加成沒有考量，理由是因為向陽路及中正路的夾角，小於
    六十度，正常是九十度。就丁○○部分，丁案與戊案的分割
    方法，其於戊案應受補償，其於丁案應補償他人是因為臨中
    正路的面寬縮小，所以總值縮小。我們不會考慮到一個店面
    或兩個店面，我們都是以統一價格路線價來評估。就Ｄ部分
    區分為三部分，是因為Ｄ１０２在截角的地方可與Ｄ１０１
    整體有掛廣告招牌的效用，可供出租，根據我們的調查二、
    三樓的招牌，出租一個月可收四至六千元的租金，三樓以上
    租金稍降。Ｄ１０３路線價是三十八萬八千元是因為Ｄ１０
    ３可與Ｄ１０１合併使用，所以路線價是三十八萬八千元，
    因為他是分割給同一人。以地籍線延伸區○○○○路及向陽
    路的路線價再考量兩者可否合併使用。Ｄ１０２是臨街寬度
    四米半加以區分。」；「我們在九十三年二月三日評估臨中
    正路每坪五十萬元，向陽路每坪十八萬，估價方法是以市場
    比較法，基地前後臨路的地價每坪約四十一萬五千元，分割
    前後的基準以此為依據，所以分割前個別條件，有做地形、
    面積及位置的調整，角地的部分，分割前是角地的部分補正
    率是１１０％，分割後，因地形較優，所以角地上升至１２
    ０％，其他個別土地的部分，詳見報告書所附之價格表。：
    ：我們與華聲鑑定期間差一年，中正路價差不大，差別較大
    的是向陽路，向陽路我們是以現值推估，以市場比較法來計
    算。」等語；且觀之該二公司之鑑定，環宇公司之鑑定僅以
    市場比較法將兩造所分得之土地以同一之加成或減成比例計
    算分得土地之價值，而華聲公司之鑑定乃依據國際估價原理
    ，並參考四三二一法則、蘇慕斯法則、霍夫曼法則、深度價
    格遞減率、路角地加成法之估價法則，因兩造分得土地所臨
    路段、騎樓之不同，及有無他人占用及各種利用狀況將兩造
    所分得之土地區○○○路線價位區及各騎樓價位區，計算兩
    造分得土地之價值，亦有該二公司之上開鑑定報告及補充鑑
    定報告書可佐。是以華聲公司之鑑定既係於94年5月17日始
    為鑑定，於鑑定過程中並有就向陽路地下道是否會因該路段
    鐵路高架化後恢復為平面道路一事加以仔細調查，並依據國
    際估價原理，及參考各估價法則，將兩造所分得之土地詳為
    區○○○路線價位區及各騎樓價位區，詳計兩造分得土地之
    價值，自以華聲公司之鑑定結果較貼近現狀，並較周詳，而
    為可採。至本件土地所需留設之騎樓地影響土地價格之因素
    ，業復經華聲公司為補充鑑定，並詳為說明，亦有前開該公
    司檢送本院之補充鑑定報告書可佐，且雖被告丁○○於戊案
    分得之土地，較之於丁案分得之土地地形修改方正，且分得
    面積增加1平方公尺，而由應付補償價額變成將受補償價額
    ，然乃因其於臨中正路的面寬縮小，所以總值縮小，亦據上
    開鑑定證人丙○○於本院結證明確，均不足認華聲公司之鑑
    定有不可採之處。是本院斟酌系爭土地之價值，及兩造分得
    之土地面積，依原物之總價值，按各共有人應有部分比例算
    出其價值，再與各共有人實際分得之價值相較，由分得價值
    較高之共有人，就其超出應有部分價值之差額部分，對分得
    價值較低之共有人全體為補償，併依各該短少部分之比例，
    定其給付金額如附表2所示，應為公允。
(四)按定共有物分割之方法，可由法院自由裁量，為適當之分配
    ，不受任何共有人主張之拘束，則本件縱准原告分割共有物
    之請求，而未採原告所主張之分割方法為分割，亦不認原告
    之訴為一部無理由，而係屬原告勝訴之判決。是則，分割共
    有物之訴，既係以請求分割共有物之形成權為訴訟標的，故
    兩造所提出之分割方法，僅係供法院之參考，其分割方法，
    對於各共有人而言，並無勝負之問題。從而，本件原告形式
    上固獲全部勝訴之判決，然兩造就本件分割共有物所爭者，
    殆為分割方法，則由敗訴之被告負擔訴訟費用顯失公平，爰
    酌量情形，由兩造依其應有部分之比例負擔較為合理，附此
    敘明。
(五)訴訟費用負擔之依據：民事訴訟法第80條之1 。
中    華    民    國    95    年    5     月    2     日
                  民事第二庭    法  官  陳秋月
正本係照原本作成。
如對本判決上訴，須於判決送達後20日內向本院提出上訴狀。
中    華    民    國    95    年    5     月    2     日
                                書記官  黃舜民
附表1：
┌───┬──────┬────────┐
│編號  │   共 有 人 │ 應 有 部 分    │
├───┼──────┼────────┤
│１    │   甲○○   │ 167／600       │
├───┼──────┼────────┤
│２    │   辛○○   │  467／2880     │
├───┼──────┼────────┤
│３    │   庚○○   │  310／2880     │
├───┼──────┼────────┤
│４    │   丁○○   │    3／16       │
├───┼──────┼────────┤
│５    │   子○○   │   29／320      │
├───┼──────┼────────┤
│６    │   壬○○   │  139／800      │
└───┴──────┴────────┘
 附表２：
┌──┬───────┬───────────────┐
│編號│補償義務人    │受補償權利人  金額單位(新台幣)│
│    │              ├───────┬───────┤
│    │              │被告子○○    │被告丁○○    │
├──┼───────┼───────┼───────┤
│１  │原告          │1,804,356元   │248,696元     │
│    │合計2,053,052 │              │              │
│    │元            │              │              │
├──┼───────┼───────┼───────┤
│２  │被告壬○○    │262,844元     │36,228元      │
│    │合計299,072元 │              │              │
├──┼───────┼───────┼───────┤
│３  │被告辛○○    │13,426元      │1,851元       │
│    │合計15,277元  │              │              │
├──┼───────┼───────┼───────┤
│４  │被告庚○○    │8,913元       │1,228元       │
│    │合計10,141元  │              │              │
├──┼───────┼───────┼───────┤
│    │              │合計2,089,539 │合計288,003元 │
│    │              │元            │              │
└──┴───────┴───────┴───────┘


司法院資訊處製作；財團法人民間司法改革基金會備份。
